---
title: "Exploratory data analysis of Mosquito Habitat Mapper"
author: "Gustavo Amador Fonseca C20451"
date: "2024-10-10"
output:
  prettydoc::html_pretty:
    theme: cayman  # Puedes cambiar a 'tactile' o 'architect' si prefieres
    #toc: true  # Mostrar tabla de contenidos
    toc_depth: 2  # Profundidad de la tabla de contenidos
    highlight: github  # Estilo de resaltado de sintaxis
    fig_width: 8
    fig_height: 5
extra_dependencies:
  - amsmath
  - someotherpackagee
---

# Carga de datos

```{r setup, warning=FALSE}
# Cargando una librería para utilizar funciones específicas
library(leaflet)
library(readxl)
library(dplyr)
library(ggplot2)

#Llamar datos
data_ori <- read_excel("C:/Users/AMADOR/OneDrive - Universidad de Costa Rica/ASISTENCIA/Fabio Sánchez/Análisis exploratorio/data/GLOBEMeasurementData-21594.xlsx")
View(data_ori)
print(data_ori)
```

```{r}
Mosquito_Habitat_Mapper_GLOBE_Measurement <- read_excel("C:/Users/AMADOR/OneDrive - Universidad de Costa Rica/ASISTENCIA/Fabio Sánchez/Climate_Project/data/Mosquito_Habitat_Mapper_GLOBE_Measurement.xlsx", 
    sheet = "Data")
View(Mosquito_Habitat_Mapper_GLOBE_Measurement)
```



```{r}
#Asíganción de nueva base de datos con la que se va a trabajar
data_clea <- Mosquito_Habitat_Mapper_GLOBE_Measurement
```

## Renombrar clases de la columna `mosquito habitat mapper:water source`
```{r}
data_clea <- data_clea %>%
  mutate(`water_source` = recode(`water_source`, 
                         "swamp or wetland" = "Pantano o humedal", 
                         "can or bottle" = "Lata o botella", 
                         "plant clumps (bamboo etc)" = "Grupo plantas", 
                         "flower or plant pot/tray" = "Maceta", 
                         "ditch" = "Zanja", 
                         "tire" = "Neumático", 
                         "other" = "Otro", 
                         "cement, metal or plastic tank" = "Tanque", 
                         "puddle, vehhicle or animal tracks" = "Charcos y huellas", 
                         "dish or pot" = "Plato o olla", 
                         "plant husk (areca, coconut etc)" = "Cáscara planta", 
                         "trash container" = "Basurero", 
                         "fountain or bird bath" = "Fuente", 
                         "well or cistern" = "Pozo o cisterna", 
                         "jar" = "Frasco", 
                         "pond" = "Estanque", 
                         "tree holes" = "Huecos en árboles", 
                         "puddle or still water next to a creek, stream or river" = "Charca junto a río", 
                         "reservoir" = "Reservorio", 
                         "grill or outdoor appliance" = "Parrilla", 
                         "discarded: other" = "Desecho: otro", 
                         "animal shell (tortoise, mollusk etc)" = "Caparazón animal", 
                         "pool" = "Piscina", 
                         "animal trough or water bowl" = "Bebedero", 
                         "estuary" = "Estuario", 
                         "puddle, vehicle or animal tracks" = "Charcos y huellas", 
                         "ovitrap" = "Ovitrap", 
                         "rain gutter or other architectural feature" = "Canalón", 
                         "lake" = "Lago", 
                         "adult mosquito trap" = "Trampa mosquitos", 
                         "old car or boat" = "Auto/barco viejo", 
                         "public works - culvert, bridge, road" = "Obras públicas", 
                         "bay or ocean" = "Bahía u océano", 
                         "refrigerator drainage" = "Drenaje refrigerador"
))
```

## Asígnación de colores nuevas clases de la columna `mosquito habitat mapper:water source`
```{r}
# Definir los colores para cada clase usando códigos hexadecimales
colores <- c("Pantano o humedal" = "#1f77b4",  # blue
             "Lata o botella" = "#2ca02c",    # green
             "Grupo plantas" = "#d62728",     # red
             "Maceta" = "#ff7f0e",            # orange
             "Zanja" = "#9467bd",             # purple
             "Neumático" = "#8c564b",         # brown
             "Otro" = "#e377c2",              # pink
             "Tanque" = "#17becf",            # cyan
             "Charcos y huellas" = "#7f7f7f", # gray
             "Plato o olla" = "#bcbd22",      # yellow
             "Cáscara planta" = "#7f7f7f",    # gray
             "Basurero" = "#000000",          # black
             "Fuente" = "#000080",            # navy
             "Pozo o cisterna" = "#a0ff00",   # lime
             "Frasco" = "#ff7f50",            # coral
             "Estanque" = "#87cefa",          # lightblue
             "Huecos en árboles" = "#006400", # darkgreen
             "Charca junto a río" = "#008080",# teal
             "Reservorio" = "#fa8072",        # salmon
             "Parrilla" = "#ee82ee",          # violet
             "Desecho: otro" = "#ffd700",     # gold
             "Caparazón animal" = "#ff8c00",  # darkorange
             "Piscina" = "#dda0dd",           # plum
             "Bebedero" = "#f0e68c",          # khaki
             "Estuario" = "#483d8b",          # darkslateblue
             "Ovitrap" = "#90ee90",           # lightgreen
             "Canalón" = "#d3d3d3",           # lightgray
             "Lago" = "#da70d6",              # orchid
             "Trampa mosquitos" = "#ff4500",  # red3
             "Auto/barco viejo" = "#d2b48c",  # tan
             "Obras públicas" = "#a0522d",    # sienna
             "Bahía u océano" = "#87ceeb",     # skyblue
             "Drenaje refrigerador" = "#32cd32" # limegreen
)
```

```{r}

data_clea <- data_clea %>%
  mutate(water_source_type = recode(water_source_type, 
                         "still: lake/pond/swamp" = "Pantano/humedal", 
                         "container: natural" = "Cont.natural", 
                         "container: artificial" = "Cont. artificial", 
                         "flowing: still water found next to river or stream" = "Agua estancada de rio/arroyo", ))
```



# Análisis exploratorio de variables

## Gráfica de coordenadas en mapa mundial
```{r}
# Asegúrate de que las columnas de longitud y latitud son numéricas
data_clea$longitude <- as.numeric(data_clea$longitude)
data_clea$latitude <- as.numeric(data_clea$latitude)

# Crear un mapa interactivo
leaflet(data_clea) %>%
  addTiles() %>%  # Mapa base
  addCircles(
    lng = ~longitude, 
    lat = ~latitude, 
    color = "blue",  # Color de los círculos
    radius = 50,  # Ajusta el tamaño del círculo según sea necesario
    fillOpacity = 0.5,
    stroke = FALSE
  ) %>%
  addLegend("bottomright", 
            pal = colorNumeric(palette = "blue", domain = data_clea$longitude),  # Usa valores de longitud como dominio
            values = data_clea$longitude,  # Usa los mismos valores para la leyenda
            title = "Puntos")
```
<p>Al observar los datos presentados, se aprecia cierta irregularidad, especialmente porque algunos registros aparecen ubicados en medio del mar, lo cual no es consistente con la lógica esperada. Según el documento de recolección de datos, las coordenadas y la altitud son registradas automáticamente por el dispositivo móvil que envía la información, lo que debería minimizar significativamente estos errores. Sin embargo, en el proceso de consolidación de la base de datos, se han identificado problemas relacionados con los decimales: algunos registros tienen más o menos dígitos y no presentan un separador decimal claro, lo cual genera interpretaciones erróneas de la información.</p>


## Historgrama de la variable Elevación `elevation`
```{r, echo=FALSE}
# Cargando una librería para utilizar funciones específicas


# Filtrar datos para que solo incluya elevaciones mayores que 0
data_filtered <- data_clea[data_clea$elevation > 0, ]

# Crear un histograma usando ggplot con ancho de barra de 500
# Creando una visualización utilizando ggplot2 para explorar los datos
ggplot(data_filtered, aes(x = elevation)) + 
  geom_histogram(binwidth = 500, fill = "blue", color = "black") +  # Ancho de barra ajustado a 500
  labs(title = "Histograma de Elevación (Valores Positivos)", 
       x = "Elevación", 
       y = "Frecuencia") +
  scale_x_continuous(breaks = seq(0, max(data_filtered$elevation, na.rm = TRUE), by = 500)) +  # Establecer los breaks en el eje x
  theme_minimal()  # Estilo minimalista

# Fin del bloque de código
```
<p>Se puede apreciar que la mayoría de los registros presentan una elevación entre los 0m y 500m de elevación, no obstante estos datos al igual que las coordenadas, al ser numéricos pueden presentar problemas con el separador decimal.</p>

## Histograma de la variable tipo de fuente de agua `mosquito habitat mapper:water source type`
```{r, echo=FALSE}
# Convertir la columna a un factor
data_clea$water_source_type <- as.factor(data_clea$water_source_type)

ggplot(data_clea, aes(x = water_source_type)) + 
  geom_bar(fill = "blue", color = "black") +  # Gráfico de barras de cantidad
  labs(title = "Histograma Tipos de Fuente de Agua", 
       x = "Tipo de Fuente de Agua", 
       y = "Cantidad") +
  theme_minimal()  # Estilo minimalista

#Ver los porcentajes que representa cada observación
percentages <- prop.table(table(data_clea$`mosquito habitat mapper:water source type`)) * 100
print(percentages)

```
<p>Se puede observar que en una gran mayoría, los reportes de mosquitos avistados (en sus distintas etapas de vida) fue en contenedores artificiales representando un 76,6% de las observaciones registradas.</p>


## Histograma de la variable fuente de agua `mosquito habitat mapper:water source`
```{r, echo=FALSE}
ggplot(data_clea, aes(x = water_source, fill = water_source)) + 
  geom_bar(color = "black") +  # Gráfico de barras de cantidad
  # geom_text(stat='count', aes(label = ..count..), position = position_stack(vjust = 0.5), color = "white") +  # Agregar etiquetas de cantidad
  labs(title = "Observaciones de Fuentes de Agua", 
       x = "Fuentes de Agua", 
       y = "Cantidad") +
  scale_fill_manual(values = colores) +  # Usar el vector de colores definido
  theme_minimal() +  # Estilo minimalista
  theme(axis.text.x = element_blank())  # Ocultar etiquetas del eje x
```
<p>El histograma que observamos ilustra de manera clara la distribución de los tipos de fuentes de agua donde se detectaron mosquitos en alguna de sus etapas de vida, destacando cómo las fuentes artificiales continúan siendo las más comunes como hábitat de estos insectos dentro de las observaciones.</p>
<p>Dentro de estas fuentes artificiales, se pueden identificar varias categorías importantes, entre las que sobresalen: el "Tanque", utilizado frecuentemente para almacenar agua; el "plato o olla", que corresponde a recipientes de uso doméstico; y la "maceta", que representa un riesgo potencial cuando acumula agua de riego o de lluvia. Este análisis subraya la relevancia de controlar adecuadamente las fuentes de agua artificiales para prevenir la proliferación de mosquitos, dado que estas categorías juegan un papel clave en la dinámica de su reproducción.</p>


## Gráfico de barra sobre la variable pupas de mosquito `mosquito habitat mapper:mosquito pupae` 
```{r, echo=FALSE}

# Hacer que la columna sea un factor
data_clea$mosquito_pupae <- as.factor(data_clea$mosquito_pupae)

# Crear un gráfico de barras 
ggplot(data_clea, aes(x = mosquito_pupae, fill = mosquito_pupae)) + 
  geom_bar(color = "black", width = 0.7) +  # Añadir borde negro y ajustar el ancho de las barras
  geom_text(stat='count', aes(label = ..count..), position = position_stack(vjust = 0.5), color = "white", size = 5) +  # Agregar etiquetas centradas
  labs(title = "Registros con pupas", 
       x = "Estado", 
       y = "Cantidad") +
  theme_minimal(base_size = 15) +  # Tema minimalista con tamaño de texto ajustado
  scale_fill_manual(values = c("false" = "#FF6666", "true" = "#66B2FF", "NA" = "#999999")) +  # Colores personalizados 
  theme(
    plot.title = element_text(hjust = 0.5, face = "bold"),  # Centrar y negrita para el título
    axis.text = element_text(size = 12),  # Ajustar tamaño del texto en los ejes
    axis.title = element_text(face = "bold"),  # Negrita para los títulos de los ejes
    legend.position = "none"  # Eliminar la leyenda
  )
```
<p>Los registros muestran que la mayoría de las fuentes de agua (33,966) contienen pupas, lo que indica un alto riesgo de reproducción de mosquitos en estas áreas. Un menor número de fuentes (7,085) no tiene pupas, lo que sugiere menor riesgo, pero aún podrían volverse problemáticas. Además, hay 2,786 registros con datos faltantes (NA), que podrían requerir mayor atención para obtener una evaluación completa.</p>


## Gráfico de barra sobre la variable huevos de mosquito `mosquito habitat mapper:mosquito eggs` 
```{r, echo=FALSE}
#Hacer de que la columna sea un factor
data_clea$mosquito_eggs <- as.factor(data_clea$mosquito_eggs)

# Crear un gráfico de barras 
ggplot(data_clea, aes(x = mosquito_eggs, fill = mosquito_eggs)) + 
  geom_bar(color = "black", width = 0.7) +  # Añadir borde negro y ajustar el ancho de las barras
  geom_text(stat='count', aes(label = ..count..), position = position_stack(vjust = 0.5), color = "white", size = 5) +  # Agregar etiquetas centradas
  labs(title = "Registros con huevos", 
       x = "Estado", 
       y = "Cantidad") +
  theme_minimal(base_size = 15) +  # Tema minimalista con tamaño de texto ajustado
  scale_fill_manual(values = c("false" = "#FF6666", "true" = "#66B2FF", "NA" = "#999999")) +  # Colores personalizados 
  theme(
    plot.title = element_text(hjust = 0.5, face = "bold"),  # Centrar y negrita para el título
    axis.text = element_text(size = 12),  # Ajustar tamaño del texto en los ejes
    axis.title = element_text(face = "bold"),  # Negrita para los títulos de los ejes
    legend.position = "none"  # Eliminar la leyenda
  )
```
<p>La gráfica muestra que de las fuentes de agua registradas, 10,543 no tienen huevos, 6,784 sí los tienen presencia de huevos,lo que es un indicativo directo de áreas donde la reproducción de mosquitos está activa y 26,483 son registros incompletos (NA). Aunque hay un número considerable de fuentes con huevos, la gran cantidad de datos faltantes podría afectar la precisión del análisis.


## Gráfico de barra sobre la variable mosquitos adultos `mosquito_adults`
```{r, echo=FALSE}
#Hacer de que la columna sea un factor
data_clea$mosquito_adults <- as.factor(data_clea$mosquito_adults)

# Crear un gráfico de barras
ggplot(data_clea, aes(x = mosquito_adults, fill = mosquito_adults)) + 
  geom_bar(color = "black", width = 0.7) +  # Añadir borde negro y ajustar el ancho de las barras
  geom_text(stat='count', aes(label = ..count..), position = position_stack(vjust = 0.5), color = "white", size = 5) +  # Agregar etiquetas centradas
  labs(title = "Registros con mosquitos adultos", 
       x = "Estado", 
       y = "Cantidad") +
  theme_minimal(base_size = 15) +  # Tema minimalista con tamaño de texto ajustado
  scale_fill_manual(values = c("false" = "#FF6666", "true" = "#66B2FF", "NA" = "#999999")) +  # Colores personalizados 
  theme(
    plot.title = element_text(hjust = 0.5, face = "bold"),  # Centrar y negrita para el título
    axis.text = element_text(size = 12),  # Ajustar tamaño del texto en los ejes
    axis.title = element_text(face = "bold"),  # Negrita para los títulos de los ejes
    legend.position = "none"  # Eliminar la leyenda
  )
```

La gráfica muestra los registros de fuentes de agua con mosquitos adultos. De las fuentes inspeccionadas, 9,338 no tienen mosquitos adultos, mientras que 7,989 fuentes donde sí se encontraron mosquitos adultos, lo que indica un riesgo activo de transmisión de enfermedades. Además, 26,483 registros están incompletos o faltan datos (NA). Aunque los registros con mosquitos adultos son relevantes, la gran cantidad de datos faltantes dificulta un análisis completo.


## Histograma de la variables género y clase de mosquitos `mosquito habitat mapper:species` `mosquito habitat mapper:species`   

### Histograma con todos los registros
```{r, echo=FALSE}

# Histograma de la columna genus
ggplot(data_clea, aes(x = species)) +
  geom_bar(fill = "steelblue") +
  labs(title = "Histograma Género de Mosquito",
       x = "Género",
       y = "Cantidad") +
  theme_minimal()

# Histograma de la columna species
ggplot(data_clea, aes(x = reorder(species, species, function(x)-length(x)))) +
  geom_bar(fill = "tomato") +
  coord_flip() +
  labs(title = "Histograma Especie de Mosquito",
       x = "Especie",
       y = "Cantidad") +
  theme_minimal()

```

<p>Histograma del Género de Mosquito: La mayoría de los registros se agrupan bajo la categoría "NA" (sin identificar), con más de 40,000 registros sin información sobre el género del mosquito. Entre los géneros identificados, se observa que los mosquitos del género Aedes tienen una mayor representación en comparación con Anopheles y Culex, aunque en números relativamente bajos en relación con la cantidad de datos faltantes.</p>

<p>Histograma de la Especie de Mosquito: De manera similar, el histograma de las especies de mosquito refleja un predominio de la categoría "NA", con más de 40,000 registros sin información sobre la especie. Entre las pocas especies identificadas, Aedes aegypti, la especie de interés para estudios, y Aedes albopictus, aparecen como los más representativos, aunque en cantidades bastante menores comparadas con los datos faltantes.</p>

### Histograma excluyendo los registros vacíos (NA)
```{r, echo=FALSE}
# Histograma de la columna genus sin considerar NA
data_genus <- data_ori %>% filter(!is.na(`mosquito habitat mapper:genus`))

ggplot(data_genus, aes(x = `mosquito habitat mapper:genus`)) +
  geom_bar(fill = "darkgreen") +
  labs(title = "Histograma Género de Mosquito (sin NA)",
       x = "Género",
       y = "Cantidad") +
  theme_minimal()

data_species <- data_ori %>% filter(!is.na(`mosquito habitat mapper:species`))

# Creando una visualización utilizando ggplot2 para explorar los datos
ggplot(data_species, aes(x = reorder(`mosquito habitat mapper:species`, `mosquito habitat mapper:species`, function(x)-length(x)))) +
  geom_bar(fill = "purple") +
  coord_flip() +
  labs(title = "Histograma Especie de Mosquito (sin NA)",
       x = "Especie",
       y = "Cantidad") +
  theme_minimal()
```

Histograma del Género de Mosquito (sin NA): En esta gráfica, el género Aedes tiene la mayor cantidad de registros, con un poco más de 2,000 observaciones, lo que lo convierte en el género más identificado en las muestras. Le siguen los géneros Anopheles y Culex, con cantidades más o menos similares, aunque un poco inferiores a las de Aedes.

Histograma de la Especie de Mosquito (sin NA): En cuanto a la especie, el mosquito Aedes aegypti, tiene el mayor número de registros, superando las 600 observaciones. Le sigue Aedes albopictus, con aproximadamente 400 registros, otra especie importante en la transmisión de enfermedades. Finalmente, la categoría "incerta", que representa especies (no se indentificó con claridad cuales especies), presenta una cantidad considerable.

# Correlaciones con género y especie

## Prueba de Independencia con Chi cuadrado entre género y fuentes de agua 
<p>Se comparando la variable "género" con la variable "fuente de agua". Dado que la columna de "fuente de agua" tiene muchas categorías (diferentes tipos de fuentes), para simplificar el análisis, utilizas un enfoque de tipo bootstrap donde seleccionas aleatoriamente 5 clases de la columna "fuente de agua" en cada simulación. Luego, realizas la prueba de independencia (chi-cuadrado o Fisher) con esas clases seleccionadas.</p>
Como hipótesis nula ($H_0$) se considera indipendencia entre las variables con un nivel de significarncia de 5% $(\alpha =0.05$.</p>


```{r, warning=FALSE}
set.seed(123)  # Fijar la semilla para reproducibilidad
n_simulaciones <- 20  # Número de simulaciones
n_clases <- 5  # Número de clases a seleccionar aleatoriamente en cada simulación
p_valores <- numeric(n_simulaciones)  # Vector para almacenar los p-valores

for (i in 1:n_simulaciones) {
  # Seleccionar aleatoriamente 5 clases de la columna 'fuente de agua'
  clases_aleatorias <- sample(unique(data_clea$water_source), n_clases)
  
  # Filtrar el data frame con las clases seleccionadas
  datos_filtrados <- data_clea %>%
    filter(water_source %in% clases_aleatorias)
  
  # Crear tabla de contingencia entre 'género' y 'fuente de agua'
  tabla_contingencia <- table(datos_filtrados$genus, datos_filtrados$water_source)
  
  # Usar prueba chi-cuadrado o prueba exacta de Fisher dependiendo de los conteos
  if (min(tabla_contingencia) < 5) {
    # Usar prueba exacta de Fisher con simulación Monte Carlo si hay conteos bajos
    resultado_prueba <- fisher.test(tabla_contingencia, simulate.p.value = TRUE, B = 10000)
  } else {
    # Usar prueba chi-cuadrado si los conteos son suficientes
    resultado_prueba <- chisq.test(tabla_contingencia)
  }
  
  # Almacenar el p-valor en el vector de p-valores
  p_valores[i] <- resultado_prueba$p.value
}

# Imprimir los p-valores de las 20 simulaciones
print(p_valores)

# Imprimir el promedio de los p-valores
print(paste("El promedio de p-valor obtenidos en las 20 pruebas es:", mean(p_valores)))


```
<p>Dado que la mayoría de los p-valores obtenidos en las 20 simulaciones son extremadamente bajos (muchos cercanos a 0.00009999). Esto sugiere que en la mayoría de las corridas hay suficiente evidencia para rechazar la hipótesis nula de independencia entre el género del mosquito y las fuentes de agua seleccionadas. </p>

<p>El promedio de los p-valores obtenidos en las 20 simulaciones es 0.0133, que está por debajo del nivel de significancia típico $(\alpha =0.05)$. Esto sugiere que, en general, las pruebas muestran una relación significativa entre el género del mosquito y las fuentes de agua seleccionadas</p>


## Prueba de Independencia con Chi cuadrado entre género y tipos de fuentes de agua 

<p>Se realizó una comparación entre la variable "género" y la variable "tipo de fuente de agua". A diferencia del análisis anterior, en esta prueba se consideraron todas las categorías presentes en la columna "tipo de fuente de agua" sin realizar selecciones aleatorias. Se utilizó la prueba de independencia de chi-cuadrado para determinar si existe una relación significativa entre el género de los mosquitos y los diferentes tipos de fuentes de agua observados.</p>
<p>Como hipótesis nula ($H_0$), se asumió que las variables son independientes, es decir, que no hay relación entre el género del mosquito y el tipo de fuente de agua. El nivel de significancia utilizado fue del 5% ($\alpha = 0.05$).</p>


```{r, warning=FALSE}
# Crear tabla de contingencia entre genus y water source type
tabla_contin <- table(data_clea$genus, data_clea$water_source_type)

# Usar la prueba de chi-cuadrado
resultado_test <- chisq.test(tabla_contin)

# Imprimir los resultados de la prueba chi-cuadrado
print(resultado_test)

```

<p>El p-valor obtenido en la prueba de chi-cuadrado es 4e-06, que está muy por debajo del nivel de significancia típico $(\alpha = 0.05)$. Esto indica que existe una relación significativa entre el género del mosquito y los diferentes tipos de fuentes de agua observados. Por lo tanto, se rechaza la hipótesis nula de independencia, lo que sugiere que el tipo de fuente de agua está relacionado con el género del mosquito.</p>






## Prueba de V-cramer entre las varibles
```{r, warning=FALSE}
# Filtrar datos donde el género sean los principales
data_selected <- data_clea %>% filter(genus %in% c("Anopheles", "Culex", "Aedes"))

# Seleccionar columnas relevantes para el análisis
relevant_columns <- c(
  "water_source",
  "water_source_type",
  "larvae_count",
  "elevation"
)
data_selected_relevant <- data_selected %>% select(all_of(relevant_columns)) %>% na.omit()

results_generos <- list()
for (column in c("water_source", "water_source_type")) {
  contingency_table <- table(data_selected$genus, data_selected[[column]])
  chi_result <- chisq.test(contingency_table)
  results_generos[[column]] <- list(chi2 = chi_result$statistic, p_value = chi_result$p.value)
}

chi_squared <- chi_result$statistic
N <- sum(contingency_table)

# Obtener el número de filas y columnas de la tabla de contingencia
n_filas <- nrow(contingency_table)
n_columnas <- ncol(contingency_table)

k <- min(n_filas, n_columnas)

# Calcular V de Cramer
V_cramer <- sqrt(chi_squared / (N * (k - 1)))

# Imprimir V de Cramer con un mensaje claro
print(paste("V de Cramer:", V_cramer))


```
<p>Con el valor de V de Cramer: 0.0679760508214442. Asociación muy débil: El valor de V de Cramer está cerca de cero, lo cual indica que, aunque haya una asociación significativa entre el género del mosquito y las características de la fuente de agua, la fuerza de esta asociación es muy débil. En otras palabras, el género del mosquito tiene muy poca influencia sobre el tipo de fuente de agua o el tipo de fuente de agua tiene muy poco efecto en determinar el género del mosquito.</p>


# Correlación entre la presencia de aedes y variables geográficas

## Calcular la correlacion de Pearson del genero aedes con las variables coordenadas y elevacion
```{r}
#Crear un DataFrame con las columnas de interes
df_geografico <- data.frame(genero = data_clea$genus, latitud = data_clea$latitude, longitud = data_clea$longitude, elevacion = data_clea$elevation)

#Imputar filas con NA en la columna genero
df_geografico_sin_na <- df_geografico %>% filter(!is.na(genero))

#columna genero a una variable binaria
df_geografico_sin_na$aedes <- ifelse(df_geografico_sin_na$genero == "Aedes", 1, 0)

#la correlacion de Pearson entre Aedes y las coordenadas (latitud y longitud) conjuntamente
df_geografico_sin_na$coord_pair <- df_geografico_sin_na$latitud * df_geografico_sin_na$longitud
cor_coord_pair <- cor(df_geografico_sin_na$aedes, df_geografico_sin_na$coord_pair, use = "complete.obs")

#la correlacion de Pearson entre Aedes y la elevacion
cor_elevacion <- cor(df_geografico_sin_na$aedes, df_geografico_sin_na$elevacion, use = "complete.obs")

print(paste("Correlacion entre Aedes y coordenadas (latitud * longitud):", cor_coord_pair))
print(paste("Correlacion entre Aedes y elevacion:", cor_elevacion))

```
<p>Ambas correlaciones muestran que las variables latitud, longitud (en combinación) y elevación no están fuertemente relacionadas con la presencia de Aedes, lo cual sugiere que otros factores pueden ser más importantes para explicar su distribución.</p>

##  Modelo de regresion logistica para la probabilidad de presencia de Aedes y coordenadas
```{r}
modelo_aedes_coords <- glm(aedes ~ latitud + longitud, data = df_geografico_sin_na, family = binomial)
summary(modelo_aedes_coords)
```
<p>Latitud y longitud tienen una influencia significativa sobre la presencia de Aedes.
La latitud tiene un impacto negativo, lo que sugiere que Aedes es más probable que se encuentre en ciertas áreas más al sur (dependiendo del sistema de referencia).
La longitud tiene un impacto positivo, aunque menos pronunciado.</p>








